【裁判字號】    96,訴,1094
【裁判日期】    970215
【裁判案由】    返還土地等
【裁判全文】
臺灣桃園地方法院民事判決              96年度訴字第1094號
原      告  辛○○
訴訟代理人  許俊仁律師
被      告  戊○○
                        號
            己○○○
            丙○○
            乙○○
            庚○○
            丁○○
上 6人共同
訴訟代理人  劉士昇律師
上列當事人間請求返還土地等事件，於民國97年1 月24日辯論終
結，本院判決如下：
    主  文
原告之訴及假執行之聲請均駁回。
訴訟費用由原告負擔。
?  事實及理由
一、原告起訴主張：緣坐落桃園縣楊梅鎮○○段162 地號及其上
    桃園縣楊梅鎮○○段77建號（即門牌號碼為桃園縣楊梅鎮○○路101 巷13號，下稱系爭房地），為原告所有，詎被告戊○○、己○○○、丙○○、庚○○、丁○○、乙○○等6 人
    竟無權占有，屢經原告催討，迄今仍置之不理。又被告因無
    權占有系爭房屋，而受有相當於法定最高限額租金之不當利
    益，爰依法請求被告返還房屋，又被告所受有之相當於租金
    之利益部分，依據土地法第105 條準用第97條之規定：城市
    地方房屋租金，以不超過土地及其建築物申報總價年息百分
    之十為限；無申報地價者，依據平均地權條例第16條，以公
    告地價百分之80為申報地價，故原告並請求被告應給付自民
    國91年7 月6 日起至96年7 月5 日止，5 年間所受相當於租
    金之利益，共計為新台幣（下同）156,302 元；及自起訴狀
    繕本送達翌日起至返還系爭房地之日止，按年給付所受相當
    於租金之利益31,260元（計算方式均如附表所示）。被告雖
    抗辯原告非系爭房地之所有權人，然土地及建物登記謄本均
    登記原告為所有權人，買賣價金、銀行貸款及歷年地價稅、
    房屋稅等均由原告繳納，原告亦未收取被告所稱分配祖產之
    2,500,000 元，且被告均未證明所出售祖產為何？如何分配
    等情，足認被告抗辯均非屬實。況被告所提出所謂載有「同
    意戊○○全戶遷入本宅居住」等文字之所有權狀影本，其上
    文字、簽名均非原告所親為，原告確未曾同意被告使用系爭
    房地。為此，爰依民法第767 條所有物返還請求權、民法第
    179 條不當得利，請求被告返還系爭房地及給付相當於租金
    之不當得利，並聲明：(1)、被告應將系爭房地騰空遷讓返還
    原告。(2)、被告應給付原告156,302 元，及自起訴狀繕本送
    達翌日起至將系爭房地返還於原告之日止，按年利率百分之
    5 計算之利息。(3)、被告應自起訴狀繕本送達翌日起至系爭
    房地返還於原告之日止，按年給付原告31,260元。(4)、願供
    擔保，請准宣告假執行。
二、被告則以：原告為被告戊○○之胞兄即訴外人黃建開之填房
    ，兩人雖未有法律上之夫妻關係，但同居數十年，且兩人育
    有2 子，此等密切之事實上親屬關係，已為家族親友所週知
    ，其餘被告則為被告戊○○之子、女及子媳。系爭房地係被
    告戊○○於76年間欲購買，僅因資金一時不足，而商請黃建
    開借墊購屋款項約2,200,000 元，並應黃建開之要求，暫將
    系爭房地之所有權登記於原告之名下。嗣後被告戊○○於78
    年間將變賣祖產後所分得之款項約2,500,000 元償還於黃建
    開後，始發現原告竟已於77年2 月間將系爭房地向彰化商業
    銀行貸款並設定最高限額抵押權，原告並以此為由，要求被
    告戊○○於原告清償前述貸款完畢並塗銷抵押權後，再將系
    爭房地之所有權移轉於被告戊○○，被告戊○○因礙於母親
    尚在世，不忍因此而生爭執，乃暫予同意。嗣後約80年間，
    被告戊○○因次子即訴外人丁○○之學籍因素，需將戶籍遷
    入系爭房地，乃再次洽詢原告請求將系爭房地過戶與被告戊○○名下，惟原告仍以上開抵押權未塗銷為由，要求延緩辦
    理將系爭房地移轉登記之事宜，惟原告曾於系爭房地所有權
    狀影本上書明「同意戊○○全戶遷入本宅居住」等語代為同
    意書，供原告持往戶政事務所辦理戶籍遷入事宜，資為解決
    ，足認被告戊○○等人使用系爭房地已非無權使用。迄至95
    年底左右，被告戊○○因辦理母親身後事宜，乃再度詢問原
    告是否同意將系爭房地辦理移轉登記與被告戊○○所有，惟
    原告仍舊一再推託，被告戊○○乃不得不作罷。詎料，96年
    6 月間，被告戊○○突然收受原告寄發之存證信函，表示欲
    將系爭房屋收回自用，請被告自行搬離，實令被告錯愕，乃
    查閱系爭房地之登記資料，發現其上之抵押權業已於96年4
    月3 日經塗銷在案，原告亦未依約將系爭房地移轉登記回被
    告戊○○所有，甚且欲出售系爭房地，並要求被告返還系爭
    房地。然本件系爭房地之所有權乃係被告戊○○本於信託讓
    與擔保之意思登記予原告所有，故被告戊○○並非無權使用
    之狀況，本件原告行使所有權返還請求權，請求被告返還系
    爭房地，實無理由，為此聲明：(1)、原告之訴及假執行之聲
    請均駁回。(2)、如受不利判決，願供擔保請准免為假執行之
    宣告。
三、兩造不爭執事項：
(一)、桃園縣楊梅鎮○○段162 地號，及坐落其上之桃園縣楊梅鎮
    ○○段77建號，即門牌號碼為桃園縣楊梅鎮○○路101 巷13
    號建物之所有權登記名義人為原告。
(二)、前述建物現由被告戊○○、及其配偶即被告己○○○、子女
    即被告丙○○、庚○○、丁○○及子媳乙○○共同使用中。
(三)、系爭土地96年1月份之申報地價為2,480元。
四、本院判斷：原告主張被告無權占有系爭房地之事實，而請求
    被告返還系爭房地，已為被告所否認，並以前揭情詞置辯。
    則本件之爭點即為：被告使用系爭房地是否有正當權源？茲
    論述如下：
(1)、按「民事訴訟如係由原告主張權利者，應先由原告負舉證之
    責，若原告先不能舉證，以證實自己主張之事實為真實，則
    被告就其抗辯事實即令不能舉證，或其所舉證據尚有疵累，
    亦應駁回原告之請求。」最高法院17年上字第917 號判例著
    有明文。本件原告雖主張伊係系爭房地之所有權人，然此為
    被告所否認，並抗辯：原告僅為系爭房地之登記名義人，系
    爭房地已於78年間由被告戊○○給付黃建開2,500,000 元，
    故應移轉登記為被告戊○○所有，然僅因原告遲未同意履行
    移轉登記之義務，乃迄今仍登記為原告之名義等語。經查：
    被告前述抗辯，業據證人即戊○○與被告戊○○兩人之胞姊
    黃院弦到庭證稱：「系爭房地係被告戊○○的，當時買房子
    時，被告戊○○沒有錢，所以就由黃建開先墊錢，登記原告
    的名字是因為原告是黃建開的細姨。被告戊○○在變賣祖產
    後有把錢還給黃建開，大約還了200 百多萬，詳細金額我不
    清楚，被告戊○○有要求把不動產過戶登記回來，黃建開與
    原告都同意要還，但是因為不動產上有設定抵押，黃建開就
    說把抵押權塗銷後會返還被告戊○○... 那天我媽媽剛好從
    屏東上來去戊○○家，我去看我媽媽正好遇到買主把錢交給
    戊○○，然後戊○○又把自己的那部分給黃建開，且說我把
    錢還你。你要把房子過戶給我。黃建開收下後直接把錢給原
    告，戊○○說你什麼時候要還我房子，黃建開說好啦。大約
    兩年前戊○○也有要求黃建開移轉房子回來等」、「（問：
    是否親耳聽黃建開說抵押權塗銷後會返還不動產？）答：是
    我親自去黃建開台北的家裡，聽到黃建開親口說的。」等語
    ，核與證人彭春妹即黃建開與被告戊○○兩人之姪媳所證述
    ：「‧‧‧約在76到77年間是出售我們位在三湖的土地，這
    是我先生與我叔叔們（即被告戊○○與黃建開等人）共有的
    土地，是家裡的祖產，有很多筆土地，賣給誰我不清楚，當
    時是黃建開與戊○○在處理，分配買賣價金的詳細日期我忘
    了，分配的那天有黃建開與原告、戊○○、我、還有一個二
    叔，簽字時我先生也有在場。我們的部分總金額是210 到22
    0 萬元，第一次簽約金分配時，黃建開也有拿走應該分配給
    戊○○部分的金額，當時我並不清楚戊○○這麼作的原因，
    是在後來拿尾款時，我在質疑為何戊○○的錢要交給黃建開
    ，我問戊○○的太太原因，她說那筆錢是為了交系爭房子的
    錢，對於系爭房子的買賣狀況我不清楚，我只知道他是要用
    錢去「贖」系爭房子，應該是戊○○要拿錢把房子換回來，
    我沒有去問黃建開是否為上述原因。‧‧‧。」等情節大致
    相符，堪信被告戊○○所辯其與黃建開間約定，由黃建開先
    行墊付系爭房地之價金，而借用原告之名義登記為系爭房地
    之所有權人，且被告戊○○已於78年間將變賣祖產所得，償
    還與黃建開等情應為真實可採。雖原告質疑證人黃院弦證言
    之證明力，認證人為被告戊○○之胞姐，必會偏袒被告云云
    ，然證人黃院弦亦為黃建開之胞姐（即原告事實上之大嫂）
    ，與兩造均具有親誼關係，且證人黃院弦亦未與兩造任一方
    交惡，即無誣陷偏袒任一方之理，故原告前述推論顯屬無稽
    ，本院認證人黃院弦之證言應堪採信。執此論之，兩造間是
    否確無借名登記關係之存在乙節，已非無疑。
(2)、再查，本件原告主張伊係委託住在楊梅的被告戊○○物色房
    子，系爭房地是伊向訴外人張宋靜美所購買的，且購買系爭
    房地之價金係由伊與黃建開親手交付予出賣人等語。然原告
    前述主張，核與證人甲○○到庭證述：「我將房子賣給戊○○，我知道戊○○有一個哥哥，我只見過一次面，是在第2
    次的時候見到‧‧‧我長久以來都居住在楊梅，我是砂石供
    應商，我把砂石供應給建商，他會把建物登記給我，戊○○
    是我的鄰居，他告訴我他想要買我的房子，我沒有看過原告
    辛○○‧‧‧購買當時房子還沒有蓋好，蓋好後是由建商直
    接登記他們。每一次要談買房子的事情都是戊○○出面，他
    跟我說是他要買的，而且到現在為止都是他在住。我不瞭解
    他的資金是如何取得」、「（問：第2 次見面時戊○○的母
    親有無和你說話？）答：有，她跟我說是她小兒子（即被告
    戊○○）要買房子」、「（問：戊○○何時搬進去？戊○○
    母親是否一起搬進去？）答：我與建商簽完草約後，就房子
    的後續工程是由買主（被告戊○○）與建商討論。在我的認
    知裡，被告戊○○就是買主，我不清楚是否一起搬進去的，
    只知道後來都一直住在一起。」等語相佐，由證人甲○○前
    述證詞觀之，系爭房地之出賣人應係甲○○而非原告所陳之
    張宋靜美，且證人甲○○主觀認知上，系爭房地之買受人應
    係戊○○並非原告或黃建開，更從未見過原告，則原告主張
    伊係因為系爭房地之買受人，而成為登記之所有權人，是否
    為真實，益臻可疑。
(3)、末查，原告雖主張被告戊○○等人遷入系爭房地之因，係因
    黃建開之母北上時，被告戊○○與母親共同居住等情，然參
    酌被告戊○○所提出之之戶籍謄本2 紙內容所示，被告戊○○、己○○○、丙○○、庚○○、丁○○等人係於80年間即
    將戶籍遷入系爭房地，而原告對此未曾有何反對之意思表示
    。又訴外人黃徐滿妹即黃建開與被告戊○○之母親，業於82
    年12月19日死亡，有埋葬許可證1 紙附卷可憑，原告於黃徐
    滿妹辭世後，並未將系爭房地收回自用，反而容認被告戊○○等人自黃徐滿妹辭世後無償居住於系爭房地內，迄今已逾
    14年之久。綜上，原告主張系爭房地僅為供黃徐滿妹居住所
    購買，從未同意被告戊○○等6 人居住於系爭房地等情乙節
    ，與前開事實部分尚有未合，況原告與被告間若無任何約定
    存在，原告竟許被告無償使用系爭房地逾14年，而無異議，
    凡此均與常理相違，故原告主張其為所有權人且兩造間並無
    任何契約關係存在，實難採信。
(4)、綜上所陳，原告雖主張其為所有權人，然因被告抗辯其與原
    告間之借名登記關係存在，殊堪採信，已如前述，且原告亦
    無法舉證推翻兩造間之借名登記關係，故本院認兩造間因有
    借名登記關係存在，且被告戊○○給付前述2,500,000 元後
    ，即取得對於原告請求移轉系爭房地所有權之請求權，自難
    謂被告戊○○係無正當權源而占有系爭房地，而其餘被告分
    別為被告戊○○之配偶、子女與子媳，均為被告戊○○之占
    有輔助人，故依法亦非屬無權占有。又因被告非為無權占有
    ，而無不當得利之問題，即無須另為判斷被告應給付相當於
    租金之不當得利數額。從而，原告依所有權之物上返還請求
    權請求被告返還系爭房地及返還不當得利之請求，為無理由
    ，應予駁回。又原告之訴既經駁回，其假執行之聲請即失所
    附麗，應併予駁回。
五、本件事證業臻明確，兩造其餘攻擊、防禦方法及舉證，經審
    核後與本判決結論認定之基礎不生影響，爰不一一論述，附
    此敘明。
六、據上論結，原告之訴為無理由，依民事訴訟法第78條，判決
    如主文。
中    華    民    國    97    年    2     月    15    日
                  民事第三庭    法  官  陳清怡
以上正本係照原本作成
如對本判決上訴，須於判決送達後20日內向本院提出上訴狀
中    華    民    國    97    年    2     月    15    日
                                書記官  王羽潔


司法院資訊處製作；財團法人民間司法改革基金會備份。
